【裁判字號】    98,訴,2302
【裁判日期】    990730
【裁判案由】    偽造文書等
【裁判全文】
臺灣臺中地方法院刑事判決              98年度訴字第2302號
公  訴  人  臺灣臺中地方法院檢察署檢察官
被      告  丙○○原名王澄煌.
選任辯護人  林益輝律師
上列被告因偽造文書等案件，經檢察官提起公訴（97年度偵字第
18946 號），本院判決如下：
    主    文
丙○○犯詐欺取財罪，處有期徒刑壹年肆月，減為有期徒刑捌月
。
    犯罪事實
一、丙○○（原名王澄煌）及丁○○均係戊○○○之姪子，丙○○與丁○○則為堂兄弟。丙○○、丁○○、戊○○○等3 人
    同為陳勇雄、陳武男及陳太平所有坐落臺中縣清水鎮○○段
    橋頭小段239 、239-1 、239-3 、239-4 地號土地之佃農。
    民國94年間丁○○與戊○○○全權委由丙○○與上開地主洽
    談終止375 租約事宜，後租佃雙方同意終止375 租約，上開
    地主則同意分割出同段239 、239-7 、239-8 地號土地移轉
    所有權予丙○○、丁○○、戊○○○，應有部分各1/3 。詎
    丙○○竟基於意圖為自己不法所有之犯意，於94年12月5 日
    某時，至戊○○○位於臺中縣清水鎮○○路332 號之5 住處
    ，利用戊○○○年邁、不識字，且無家人在旁陪伴輔助之機
    會，施用詐術向戊○○○誆稱：欲邀其合作開發共有之239-
    8 地號土地（下稱系爭土地），並由伊取得系爭土地之全部
    持分，以利與建商合建房屋，待合建之8 棟建物完成後，由
    建商分得4 棟，渠等3 人各分得1 棟，最後1 棟則由渠等3
    人共有，再以最後該棟建物出售之價金繳納系爭土地之相關
    稅捐，且由伊先代為繳納相關稅金，俟上開共有之1 棟建物
    出售後再返還伊代繳之稅金云云，然實則丙○○自始即無將
    上開合建房屋中之1 棟分配予戊○○○之意，並於上開時地
    故違前開意旨，而在以戊○○○名義出具之放棄書上代為書
    寫為「戊○○○因年紀大無法繳納龐大土地增值稅，而放棄
    地號239-8 所有權，轉讓由王澄煌繳納，所有權歸王澄煌所
    有，以此為憑」，致戊○○○陷於錯誤，誤以為將可取得其
    中1 棟建物之所有權，乃應允之，而於前開放棄書上蓋用自
    己之印章，致受有喪失系爭土地應有部分1/3 之損害。迄96
    年7 、8 月間，上開合建建物建造完成，丙○○尚與丁○○
    、戊○○○，在戊○○○家中討論上開建物分配事宜，戊○○○之家人要求以抽籤方式決定分配之房屋，惟未獲致結論
    。嗣戊○○○聲請調解，丙○○乃於97年7 月21日上午9 時
    許，在臺中縣清水鎮調解委員會，持前開放棄書向在場之戊○○○等人表示：戊○○○已於94年12月5 日轉讓系爭土地
    之應有部分予伊，無從取得合建建物之所有權云云，至此戊○○○始知受騙。
二、案經戊○○○委由曾耀聰律師訴由臺灣臺中地方法院檢察署
    檢察官偵查起訴。
    理    由
壹、證據能力之認定：
一、被告之辯護人主張證人戊○○○、甲○○、丁○○未經具結
    之供述，無證據能力云云（見本院卷第17頁反面、第72頁正
    反面）。惟查本判決以下所引用證人甲○○、丁○○之證述
    ，均經具結；至於證人甲○○、丁○○於本院民事庭98年度
    訴字第685 號返還不當得利事件中所為之證述（未經具結）
    ，及證人戊○○○之證述，本判決均未採之作為認定犯罪事
    實之依據，合先敘明。
二、按被告以外之人，於審判外之言詞或書面陳述，除法律有規
    定者外，不得作為證據，刑事訴訟法第159 條第1 項定有明
    文。被告以外之人於審判外之言詞或書面陳述，即所謂傳聞
    證據，由於傳聞證據有悖法院直接審理及言詞審理之精神，
    妨礙當事人之反對詰問權，影響程序正義之實現，除法律有
    規定者外（例如同法第159 條第2 項、第159 條之1 至之5
    、第206 條等），原則上不具證據能力。惟按被告以外之人
    於偵查中向檢察官所為之陳述，除顯有不可信之情況者外，
    得為證據，刑事訴訟法第159 條之1 第2 項定有明文；偵查
    中對被告以外之人（包括證人、告訴人等）所為之偵查筆錄
    ，性質上係屬傳聞證據。惟現階段刑事訴訟法規定檢察官代
    表國家偵查犯罪、實施公訴，依法其有訊問被告、證人之權
    ，證人且須具結，而實務運作時，檢察官偵查中向被告以外
    之人所取得之陳述，原則上均能遵守法律規定，不致違法取
    供，其可信度極高，職是，被告以外之人於偵查中已具結而
    為證述，除反對該項供述得具有證據能力之一方，已釋明「
    顯有不可信之情況」之理由外，不宜遽指該證人於偵查中之
    陳述不具證據能力。本判決以下所引用被告以外之證人丁○○於檢察官偵查中所為之陳述，均經具結且未有不法取供之
    情形；該證人復經本院傳喚到庭行交互詰問，以供被告行使
    在場權、對質權、詰問權及詢問權，用以確保被告之反對詰
    問權，則被告之反對詰問權已經確保，是本判決以下所引用
    被告以外之證人丁○○於偵查中之結證供述，已補正為完足
    之證據，而有證據能力（最高法院96年度台上字第1870號判
    決意旨參照）。
三、次按，本判決下列所引用之非供述證據（含放棄書、戶籍謄
    本、土地增值稅繳款書、建築圖、內政部警政署刑事警察局
    鑑定書、本院民事庭98年度訴字第685 號案件全卷卷宗等）
    ，經本院依法踐行調查證據程序，公訴人、被告及辯護人均
    不爭執各該證據之證據能力（見本院卷第17頁反面、第72頁
    正反面），亦查無依法應排除其證據能力之情形，是後述所
    引用之非供述證據皆有證據能力。
貳、實體部分：
一、訊據被告丙○○固坦承有接受丁○○、戊○○○之委託，由
    其出面與地主洽談終止375 租約及地主將土地分割過戶予渠
    等之情事，惟矢口否認有上揭詐欺取財犯行，辯稱：系爭土
    地之持份係戊○○○自願放棄的，放棄書上之指印是戊○○○自己蓋的，印文則是在戊○○○家，戊○○○拿給伊蓋的
    ；因為渠等放棄耕作權，要繳土地增值稅，每人要繳新臺幣
    （下同）120 多萬元，戊○○○沒錢可以繳，伊就建議由伊
    替戊○○○繳，伊會將2 塊土地給戊○○○，戊○○○答應
    ，才會放棄其中1 個地號的土地云云（見本院卷第16頁反面
    、第18頁）。經查：
  (一)以戊○○○名義於94年12月5 日所出具之放棄書，其上雖記
    載「戊○○○因年紀大無法繳納龐大土地增值稅，而放棄地
    號239-8 所有權，轉讓由王澄煌繳納，所有權歸王澄煌所有
    ，以此為憑」（見偵卷第152 頁），然該放棄書上所載戊○○○放棄之系爭土地，於94年12月7 日由地主辦理所有權移
    轉登記予被告、丁○○及戊○○○時，其公告現值為每平方
    公尺1 萬3000元，面積1116平方公尺，此觀諸土地增值稅繳
    款書即明（見偵卷第94頁），是系爭土地以公告現值計算之
    總價為1450萬8000元，戊○○○取得之應有部分為1/3 ，故
    戊○○○所可取得系爭土地應有部分以公告現值計算之總價
    為483 萬6000元。而戊○○○應繳之土地增值稅僅129 萬59
    03元，此亦有土地增值稅繳款書影本在卷可稽（見偵卷第10
    0 至102 頁），則衡諸常理戊○○○豈有可能僅為要求被告
    為其繳納129 萬5903元之土地增值稅，即放棄價值至少達48
    3 萬6000元之土地之理！是被告上開所辯，顯悖於常理，難
    以採信。
  (二)參以證人丁○○於偵查中結證稱：「伊與被告一起去找過戊○○○3 次，1 次是地主的土地要過戶給我們3 人時去的，
    戊○○○是按指印，1 次是去說蓋房子的事情，第3 次是96
    年7 、8 月間房子蓋好後，被告有說過要把1 棟房子給戊○○○，戊○○○的女婿有在場，是在說誰要選哪一間房子的
    事情，我們是討論要用抽籤決定誰哪一間，不可以先選房子
    。在清水鎮調解委員會調解時，被告說戊○○○有放棄權利
    的文件，我覺得很奇怪。在討論過程中，並沒有說繳不起稅
    金就不能分房子。是戊○○○說他要賣掉時才要繳稅，本來
    3 人共有的那1 棟是要繳納稅金的，這些都是口頭說的，沒
    有寫成書面，結果被告把那間共有的房子賣掉，也沒有去繳
    稅金。當初被告說他會全權處理土地增值稅，他要先出錢。
    被告在96年7 、8 月間有跟我說，這4 間是建商的，這4 間
    是我們的，第1 間是被告的，第2 間是我的，第3 間是繳稅
    的，第4 間是戊○○○的；我後來有問戊○○○他房子會怎
    麼處理，他說她不要住，要賣掉，但是被告沒有把價金交給
    戊○○○，所以戊○○○才會提告。被告說我自己先繳稅金
    ，等第3 間賣掉後，再把我繳納的稅金還給我，但第3 間賣
    給蔡王金桃，被告也沒有把第3 間的錢分給我們」等語（見
    偵卷第54至55頁、第174 至175 頁）；核與其於本院審理時
    結證稱：「本來是說全部的稅金要由被告繳納，被告說他不
    夠錢，叫我先繳我自己那一份。（問：蓋房子這塊地要怎麼
    分有無說？）有，我們分到4 間，我1 間、被告1 間、戊○○○1 間，最後1 間要賣掉繳稅金，這都是口頭說的。有聽
    戊○○○說過她沒有能力負擔稅金，但被告說要幫她先繳納
    稅金，等房子蓋好其中1 間賣掉後再繳稅金。被告有說1 間
    房屋要給戊○○○，是在蓋房子之前就說的，蓋好房子之後
    被告又說了1 次，該2 次，1 次是在我家說的，1 次是在蓋
    房子的現場說的；我曾與被告、戊○○○的女婿己○○一起
    討論房子如何分配，是在戊○○○家裡討論的，戊○○○也
    有在場，己○○說沒有用抽籤的方式不公平」等語相符（見
    本院卷第179 頁正反面、第180 頁反面、第181 頁正反面、
    第182 頁）。衡諸證人丁○○與被告及戊○○○均屬至親，
    應無故意偏袒其中一方而得罪他方之理，是其證詞應屬客觀
    可信。稽此足見被告既已承諾由其先行繳納土地增值稅，之
    後再由合建房屋中渠等分得之1 棟出售後之價金返還其先行
    支出之金額，則戊○○○要求被告遵守上述約定即可，豈有
    因無力繳納土地增值稅，即同意放棄系爭土地應有部分之理
    ！是被告上開所辯，亦與常情有違，不足採信。況被告既於
    合建房屋建好後，仍提及要分配1 棟房屋給戊○○○，並與
    丁○○及戊○○○共同討論如何分配房屋之事宜，益徵戊○○○並無以被告為其繳納土地增值稅為條件，而將系爭土地
    應有部分讓與被告之意，上開放棄書所載顯非戊○○○之真
    意至明。
  (三)審諸證人丁○○前開證述內容，亦核與證人即戊○○○之女
    婿己○○於本院審理時結證稱：「時間大約在96年9 月份，
    在我岳母戊○○○家，在場的人有丁○○夫妻、甲○○、我
    岳母戊○○○、我及被告，被告說建商分4 間，地主各分1
    間，最後1 間要賣掉繳稅金用的」等語相互吻合（見本院卷
    第150 頁反面），足見證人己○○之證詞亦為真實，而可採
    信。另觀諸證人甲○○於本院審理時結證稱：被告有將建築
    圖給伊等語，此並有甲○○提出之建築圖原本附在本院證物
    袋足憑（見本院卷第147 、160 頁），足徵依當時之約定，
    戊○○○確可分到其中1 棟房屋，否則被告即無交付建築圖
    予戊○○○之子甲○○之必要。從而被告既曾將建築圖交付
    戊○○○之子甲○○，並於房屋建好後，仍提及戊○○○可
    分配1 棟房屋，凡此均足以證明戊○○○確無將系爭土地應
    有部分讓與被告之意，上開放棄書所載顯非戊○○○之真意
    ，洵堪認定。
  (四)實則，倘如被告所述，本案係因戊○○○無力繳納系爭土地
    之增值稅，始依被告建議，由被告代戊○○○繳納上開稅款
    ，戊○○○則出具放棄書，將系爭土地之應有部分讓與被告
    ，則按理戊○○○因有放棄權利，始須書立放棄書予被告，
    而丁○○並未放棄系爭土地之應有部分，本無須與戊○○○
    同樣書立放棄書予被告，然據證人丁○○於本院審理時結證
    稱：「（問：被告要你放棄土地讓他去貸款時，有無書立何
    種文件？）有寫放棄書。（問：提示偵卷第152 頁放棄書，
    當時你寫的放棄書是否類似這樣？）我的比較小張，我不太
    認識字，被告告訴我說這就是放棄書」（見本院卷第180 頁
    反面），則丁○○未放棄系爭土地之應有部分，竟仍應被告
    之要求出具放棄書，堪認本案被告亦係向戊○○○稱：系爭
    土地之全部持分應先登記在被告名下，始能辦理系爭土地合
    建事宜，戊○○○始依被告之要求於放棄書上蓋章，豈料被
    告竟故違此意旨，而代戊○○○將放棄書書寫為：戊○○○
    係因無力繳納土地增值稅，故約定由被告代為繳納，戊○○○則同意將系爭土地之應有部分轉讓予被告。被告詐騙戊○○○之犯行，彰彰明甚。
  (五)又觀諸被告於本院審理時供稱：伊於94年12月5 日早上7 時
    許到戊○○○家，當時戊○○○的兒子甲○○在場，後來伊
    出去買紙，9 時許伊買到紙，回到戊○○○家，只剩下戊○○○，10時左右戊○○○捺指印；放棄書的內容是伊當場書
    寫的等語（見本院卷第17頁反面、第18頁）。而戊○○○係
    15年11月20日生，當時為年已79歲之老人，此有戶籍謄本在
    卷可考（見偵卷第6 頁），且不識字，又放棄系爭土地之應
    有部分，事關戊○○○之重大權益，則被告不選擇戊○○○
    與其子女均在場之情況下，詳細向戊○○○及其子女說明放
    棄書之緣由，竟待戊○○○之子女均不在場，僅剩戊○○○
    1 人之情況下，讓戊○○○於放棄書上蓋章，若謂被告未詐
    騙戊○○○，熟人能信！被告雖辯稱94年12月5 日伊至戊○○○家與其達成放棄書所載之約定時，戊○○○之子甲○○
    在場與聞，並未表示異議云云（見本院卷第27頁），惟此已
    為甲○○於本院審理時結證否認在卷（見本院卷第149 頁）
    ，是被告上開所辯是否屬實，已非無疑。況被告先於偵查中
    供稱：戊○○○在放棄書上用印和蓋指印時，甲○○有在場
    ；放棄書上的字是伊寫的，戊○○○自己蓋指印（見偵卷第
    130 、132 頁），即至甲○○提出其任職公司之出勤狀況查
    詢表，其上載明甲○○於94年12月5 日早上7 時47分即上班
    ，至下午4 時2 分始下班等情（見偵卷第166 頁），被告嗣
    即於本院審理時改稱：伊於94年12月5 日早上7 時許到戊○○○家，當時戊○○○的兒子甲○○在場，後來伊出去買紙
    ，9 時許伊買到紙，回到戊○○○家，只剩下戊○○○，10
    時左右戊○○○捺指印等語（見本院卷第17頁反面、第18頁
    ），被告先稱戊○○○蓋章及按捺指印時，甲○○在場，嗣
    又改稱戊○○○按捺指印時，甲○○並不在場，前後所述明
    顯矛盾。足徵被告辯稱戊○○○於放棄書上蓋章及按捺指印
    時，其子甲○○在場云云，實難以採信。
  (六)至於證人丁○○固於本院審理時證稱：伊曾與被告、戊○○○的女婿己○○一起討論房子要如何分配，在戊○○○家裡
    討論的，戊○○○也有在場，己○○說沒有用抽籤的方式不
    公平，當時被告「好像有」說戊○○○沒有繳納稅金，已經
    放棄權利了，不能分到房子，當時戊○○○等人與被告在吵
    架，伊聽不清楚戊○○○的反應等語（見本院卷第182 頁）
    。惟查，證人丁○○既僅係「好像有」聽到上開說詞，並非
    明確可信之證述，是證人丁○○上開證詞，要無證據能力。
    況果證人丁○○上開證述屬實，則當時戊○○○既與被告吵
    架，益見戊○○○並不同意被告所述戊○○○已放棄權利之
    說法，是以證人丁○○前開證詞，並不足為被告有利之認定
    。
  (七)再證人丁○○固又於本院審理時證稱：渠等討論375 租約時
    ，伊自己是沒聽到戊○○○或甲○○說過因為他們繳不起稅
    金，所以她什麼權利都要放棄了，但是伊有聽被告說過等語
    （見本院卷第181 頁）。惟查證人丁○○同時亦證稱：但後
    來有說由被告先代繳稅金，之後賣房子再來抵掉稅金等語（
    見本院卷第181 頁）。是在被告與戊○○○討論終止375 租
    約事宜時，戊○○○固曾言及無力繳納稅金，惟此已於事後
    達成共識，即由被告先代為繳納稅金，俟合建之房屋其中1
    間賣出後，再返還予被告。是以證人丁○○上開證述，亦無
    從為被告有利之認定。
  (八)末按，放棄書上戊○○○之印文為真正，此觀諸戊○○○於
    提出告訴時主張該印文係遭被告盜蓋者即明（見偵卷第3 頁
    ）：況戊○○○於本案亦未曾否認該印文之真正；又戊○○○於本院98年度訴字第685 號返還不當得利事件中，對於放
    棄書上戊○○○印文之真正更已表示不爭執在卷（見該卷第
    90頁），是放棄書上戊○○○之印文為真正，至堪認定。至
    於放棄書上之指印，經本院送請內政部警政署刑事警察局鑑
    定結果，則認放棄書上之指紋2 枚均為指尖紋，與戊○○○
    於99年2 月26日至該局所捺印之指紋，比對結果不相符，此
    有該局99年3 月11日刑紋字第0990032775號鑑定書在卷可參
    （見本院卷第121 頁），足見被告供稱：放棄書上之指印是
    戊○○○自己蓋的云云（見本院卷第16頁反面），並非真實
    。又該放棄書上之指尖紋2 枚，與被告於99年6 月4 日至該
    局所捺印之指紋，比對結果亦不相符，此亦有該局99年6 月
    8 日刑紋字第0990073437號鑑定書在卷可佐（見本院卷第18
    5 頁）。從而放棄書上戊○○○之印文既為真正，此外復查
    無其他證據足認該印文係被告所盜蓋者，又其上之指印復非
    被告所有，而被告既已詐騙戊○○○於其上蓋用印章，應無
    再請第三人冒用戊○○○名義按捺指印之必要。從而上開放
    棄書自難遽認係被告所偽造者。
二、綜上所述，本案應係被告利用戊○○○年邁、不識字，且其
    子女均不在場之情況下，施用詐術向戊○○○誆稱：其須書
    立放棄系爭土地應有部分之書面，始能辦理系爭土地之合建
    事宜，然被告自始即無依此約定履行之意，且故違上開意旨
    ，而代戊○○○將放棄書書寫為：戊○○○係因無力繳納土
    地增值稅，故約定由被告代為繳納，戊○○○則同意將系爭
    土地之應有部分轉讓予被告等語，致戊○○○陷於錯誤，誤
    以為被告前開所述為真，其可分到合建房屋中之1 棟，而同
    意於放棄書上蓋章。又系爭土地上合建之房屋共8 棟，除被
    告自留1 棟，1 棟分配予丁○○外，其餘業已全數售予他人
    之情，有土地及建物登記謄本在卷可證（見偵卷第14至43頁
    ），益徵被告自始即無分配1 棟房屋予戊○○○之意，其詐
    欺取財犯行至為明灼。從而本案事證明確，被告前揭犯行，
    洵堪認定。
三、新舊法之比較適用：
    被告行為後，刑法部分條文已於94年2 月2 日修正公布，並
    自95年7 月1 日起施行。茲將本案之新舊法比較適用說明如
    下：
    法定刑為罰金部分：
    刑法第339 條第1 項之詐欺取財罪，其罰金刑之法定刑原為
    得科或併科銀元1 千元以下罰金，而依修正後刑法施行法第
    1 條之1 規定：「中華民國九十四年一月七日刑法修正施行
    後，刑法分則編所定罰金之貨幣單位為新臺幣。九十四年一
    月七日刑法修正時，刑法分則編未修正之條文定有罰金者，
    自九十四年一月七日刑法修正施行後，就其所定數額提高為
    三十倍。但七十二年六月二十六日至九十四年一月七日新增
    或修正之條文，就其所定數額提高為三倍」，及修正後刑法
    第33條第5 款規定：「主刑之種類如下：‧‧五、罰金：新
    臺幣一千元以上，以百元計算之」以觀，依修正後之法律，
    刑法第339 條第1 項詐欺取財罪所得科處之罰金刑，其最高
    額為新臺幣3 萬元，最低額為新臺幣1 千元。然依被告行為
    時即修正前刑法第33條第5 款規定之罰金最低額為銀元1 元
    ，及依廢止前罰金罰鍰提高標準條例第1 條前段規定，提高
    為10倍計算，前開罰金刑最高額為銀元1 萬元，最低額為銀
    元10元，若乘以3 倍而換算為新臺幣，最高額雖與新法同為
    新臺幣3 萬元，然最低額僅為新臺幣30元。從而比較上述修
    正前、後之刑罰法律，自以被告行為時即修正前關於科處罰
    金刑之法律較有利於被告。
參、論罪科刑之理由：
一、核被告所為，係犯刑法第339 條第1 項之詐欺取財罪。爰審
    酌被告係告訴人戊○○○之姪輩，戊○○○對其多所信任，
    始委由其全權處理終止375 租約及分割過戶等事宜，詎被告
    竟利用戊○○○年邁、不識字，且無家人在旁陪伴輔助之機
    會，詐騙戊○○○將系爭土地之應有部分轉讓予伊，致戊○○○損失不貲，其犯罪情節實屬惡劣，難予寬恕；及被告否
    認犯行之態度；迄今未與戊○○○達成和解賠償損失；暨其
    犯罪之動機、目的、手段、品行、所生之損害等一切情狀，
    量處如主文所示之刑。又被告前揭犯罪時間係在96年4 月24
    日之前，所犯又非屬中華民國96年罪犯減刑條例第3 條第1
    項所規定限制減刑之罪，應依同條例第2 條第1 項第3 款之
    規定減其宣告刑2 分之1 。另放棄書既係戊○○○蓋章同意
    制作者，其為戊○○○所出具之文書，並非被告捏造或冒用
    戊○○○名義所偽造之文書（詳後述），自不得予以宣告沒
    收，又放棄書上之指印2 枚並非被告偽造者，已如前述，自
    不在刑法第219 條應予宣告沒收之列，附此敘明。
二、公訴意旨另略以：被告丙○○基於意圖為自己不法所有及行
    使偽造私文書之犯意，於94年12月5 日某時，在戊○○○位
    於臺中縣清水鎮○○路332 號之5 住處，邀其合作開發系爭
    土地，並誆以：由伊取得系爭土地之所有持分，以利與建商
    搭建建物，待8 棟建物完成後，由建商分得4 棟，渠等3 人
    各1 棟，餘1 棟則由3 人共有，再以出售之價金繳納土地過
    戶之稅捐云云，致戊○○○陷於將可取得其中1 棟建物所有
    權之錯誤，而應允之，遂於上開時地交付印章，及在不知情
    之情況下按捺指印在放棄書上予丙○○，而受有喪失系爭土
    地應有部分1/3 之損害。因認被告所為係犯刑法第216 條、
    第210 條之行使偽造私文書罪及第339 條第1 項之詐欺取財
    罪，上開2 罪間有方法目的之牽連關係，應依修正前刑法第
    55條規定，從一重之行使偽造私文書罪處斷云云。惟查，偽
    造私文書罪之成立，須以無制作權人，捏造或冒用他人名義
    而制作之文書為構成要件，倘文書名義人本身蓋章同意制作
    者，縱其意思表示係被詐欺或脅迫而為之，在民法上得為撤
    銷之原因，尚難課以偽造文書之刑責（最高法院71年度台上
    字第7133號判決意旨參照）。本案放棄書上戊○○○之印文
    既為真正，亦即戊○○○蓋章同意制作上開放棄書，又其上
    之指印復無法證明係被告所蓋或被告指示第三人所蓋，是被
    告並未捏造或冒用戊○○○名義而制作上開放棄書至明。從
    而上開放棄書雖係戊○○○受被告之詐騙所出具者，依前揭
    說明，仍與偽造文書罪之構成要件不符，是此部分自難認被
    告有行使偽造私文書之犯行。此外，本院復查無其他積極證
    據足認被告有何公訴人所指之行使偽造私文書犯行，被告此
    部分之犯罪既屬不能証明，本應就此部分為無罪之判決，惟
    公訴人既認此部分與前開論罪科刑之詐欺取財罪部分具有刑
    法修正前牽連犯之裁判上一罪關係，爰不另為無罪之諭知，
    附此敘明。
據上論斷，應依刑事訴訟法第299 條第1 項前段，刑法第2 條第
1 項、第339 條第1 項，修正前刑法第33條第5 款，刑法施行法
第1 條之1 ，廢止前罰金罰鍰提高標準條例第1 條前段，中華民
國96年罪犯減刑條例第2 條第1 項第3 款、第7 條第1 項、第2
項，判決如主文。
本案經檢察官乙○○到庭執行職務。
中    華    民    國    99    年    7     月    30    日
                  刑事第二庭    審判長法  官  曾佩琦
                                      法  官  鍾堯航
                                      法  官  黃佩韻
以上正本證明與原本無異。
如不服本判決，應於收受送達後10日內向本院提出上訴書狀（應
敘述具體理由並附繕本）。
上訴書如未敘述理由，應於上訴期間屆滿後20日內補提理由書於
本院。                                書記官  林柏名
中    華    民    國    99    年    7    月    30    日
附錄論罪科刑法條
中華民國刑法第339條：
意圖為自己或第三人不法之所有，以詐術使人將本人或第三人之
物交付者，處5 年以下有期徒刑、拘役或科或併科1 千元以下罰
金。
以前項方法得財產上不法之利益或使第三人得之者，亦同。
前二項之未遂犯罰之。

司法院資訊處製作；財團法人民間司法改革基金會備份。
